臺灣高等法院臺中分院刑事判決
110年度上訴字第988號
上  訴  人  臺灣彰化地方檢察署檢察官 
被      告  廖國志


上列上訴人因被告違反個人資料保護法等案件，不服臺灣彰化地
方法院110年度訴字第226號，中華民國110年3月16日第一審判決
（起訴案號：臺灣彰化地方檢察署109年度偵字第13843號），提
起上訴，本院判決如下：
    主  文
原判決撤銷，發回臺灣彰化地方法院。
    理  由
一、原判決意旨略以：案件由犯罪地或被告之住所、居所或所在
    地之法院管轄；又無管轄權之案件，應諭知管轄錯誤之判決
    ，並同時諭知移送於管轄法院，且得不經言詞辯論為之，刑
    事訴訟法第5條第1項、第304條、第307條分別定有明文。考
    量管轄法定原則之目的及配合網路犯罪之複雜性，網路犯罪
    之管轄法院不應過度侷限，亦不應過度廣泛認定，以免管轄
    法定原則形同虛設。而關於管轄權之認定，最高法院72年度
    台上字第5894號判決雖指出：「所謂犯罪地，參照刑法第4
    條之規定，解釋上自應包括行為地與結果地兩者而言」；惟
    刑法第310條第2項之加重誹謗罪及個人資料保護法第41條之
    非公務機關未於蒐集特定目的必要範圍內利用個人資料罪均
    為即成犯，一該當構成要件，同時即造成侵害法益之結果，
    則犯罪結果地自應與行為地相同。本案被告自109年4月27日
    起至今之戶籍地址為「新竹市○區○○路0段000號」，有戶政
    役資料電子閘門系統個人戶籍資料可憑，其於偵查中陳報之
    現住地址亦為「新竹市○區○○路0段000號」（偵卷第89頁）
    ，是本案繫屬時被告之住、居所地均非在原審法院管轄之轄
    區內，且當時被告未在原審法院轄區內之監所受徒刑之執行
    或受羈押，復有臺灣高等法院在監在押全國紀錄表可參，是
    亦無被告所在地在原審法院轄區之情事。再依檢察官起訴書
    所載之犯罪事實，被告係「於109年5月3日某時至同年7月24
    日某時間，在其新竹市○○路0段000號之住處內，透過手機或
    電腦網路為本案犯行」，而被告於偵查中供稱：我是在新竹
    家裡用電腦或手機PO的（偵卷第89頁）。則依前揭說明，刑
    法第310條第2項加重誹謗罪及個人資料保護法第41條之非公
    務機關未於蒐集特定目的必要範圍內利用個人資料罪，其犯
    罪結果地均與行為地相同，本案之犯罪地應在被告住處「新
    竹市○區○○路0段000號」，並非原審法院管轄之彰化縣境內
    。原審法院因認其就本案被告之犯行並無管轄權，不經言詞
    辯論，逕行諭知管轄錯誤之判決，並移送於有管轄權之臺灣
    新竹地方法院等語。
二、公訴人上訴意旨則以：刑法第310條第2項及個人資料保護法
    第41條均以「足以毀損他人名譽」、「足生損害於他人」為
    構成要件，此等構成要件要素之制定，無非係立法者希冀執
    法者在為法律解釋判斷時，得多審酌一步，即行為人行為後
    ，是否確有造成被害人名譽、個人資料法益有遭受侵害或遭
    受侵害之虞之具體危險，原判決據認本案檢察官提起公訴之
    罪名，均屬「即成犯」，顯為速斷，且如此解釋，顯然較法
    律原文義之具體危險犯規定，更容易該當此2罪名，顯不利
    於被告。本案告訴人係於彰化縣住處內發現被告於網際網路
    上之誹謗、違反個人資料保護法等犯行，而彰化縣係告訴人
    出生至今之生活圈重心，與其人格、信用評價息息相關，被
    告所為犯行，必將嚴重影響告訴人在彰化縣境內生活、交易
    所衍生之人格、信用評價等，於彰化縣境內妨害告訴人名譽
    、隱私資料之具體危險甚明，難謂非本案犯行之結果發生地
    ，本案彰化地方法院自有管轄權等語。
三、本院查：案件由犯罪地或被告之住所、居所或所在地之法院
    管轄，刑事訴訟法第5條第1項定有明文。而所謂犯罪地，參
    照刑法第4條之規定，解釋上自應包括行為地與結果地兩者
    而言（最高法院72年台上字第5894號判決意旨參照）。又藉
    由電視、報紙之報導，將不實之言論散佈全國各地，使人名
    譽受損，各地均屬犯罪之結果地（最高法院90年度台聲字第
    18號、91年度台聲字第51號裁判意旨參照），是如行為人藉
    由網路散播或報導之方式，將不實之言論散佈全國各地，使
    他人名譽受損，則各該地亦均應屬犯罪之結果地。依照本件
    公訴意旨所載，被告係於109年5月3日某時至同年7月24日某
    時間，在新竹市○○路0段000號之住處內，透過手機或電腦網
    路於Facebook社群網站張貼公訴意旨所載之文字訊息，告訴
    人即得於其彰化市住處上網瀏覽上開貼文及留言內容，且因
    網路之特性，前揭張貼訊息之結果留存於網站後，即可供其
    他不特定之人點閱瀏覽而得悉內容，進而持續侵害告訴人之
    個資及名譽法益，是參照前述法律規定及判決意旨，彰化市
    即無礙於成為本件告訴人告訴被告妨害名譽等罪之「結果地
    」。又依原判決所示，被告既坦承有前揭行為，則縱認被告
    所涉犯罪嫌均屬即成犯，被告一經發文，其犯罪行為即已完
    成，惟因其行為而使告訴人之個資及名譽受侵害之「犯罪結
    果」，則因前揭訊息繼續留存於網站上，隨時可供他人點閱
    瀏覽而持續發生，此雖非被告所為誹謗告訴人之「犯罪行為
    」，卻係因其行為所造成之「犯罪結果」，而此結果應係被
    告所得預見，並明知而有意使其發生，或至少為被告所得預
    見其發生，且其發生並不違背其本意，依前揭說明，自屬其
    犯罪行為之「結果地」。從而，原審僅以其轄區並非本件犯
    罪之「行為地」或「結果犯」，認本件「犯罪地」非屬原審
    法院轄區而諭知管轄錯誤，尚有未合。公訴人上訴指摘原判
    決不當，為有理由，應由本院將原判決撤銷，發回原審法院
    另為適法之處理，並不經言詞辯論為之。
四、據上論斷，應依刑事訴訟法第369條第1項但書、第372條，
    判決如主文。
中　　華　　民　　國　　110 　年　　6 　　月　　 1　　日
            刑事第六庭    審判長法　官  唐  光  義
　　 　　　　 　　　　　　      法　官  劉  柏  駿
　　 　　　　 　　　　　　      法　官  許  冰  芬
以上正本證明與原本無異。     
如不服本判決應於收受送達後20日內向本院提出上訴書狀，其未
敘述上訴理由者，並得於提起上訴後20日內向本院補提理由書（
均須按他造當事人之人數附繕本）「切勿逕送上級法院」。
                                書記官  陳  怡  芳
　　　　　　　　　　　　　　　　
中　　華　　民　　國　　110 　年　　6 　　月　　1 　　日